【裁判字號】    97,簡上,40
【裁判日期】    980617
【裁判案由】    確認通行權
【裁判全文】
臺灣屏東地方法院民事判決              97年度簡上字第40號
上  訴  人  甲○○
            乙○○○
被 上 訴人  丙○○
                      號
            己○○○
            丁○○
上 列 一人
訴訟代理人  戊○○    住屏東縣內埔鄉○○村○○路348號
上列當事人間請求確認通行權事件，上訴人對於中華民國97年3
月31日本院潮州簡易庭96年度潮簡第219 號第一審判決提起上訴
，本院於民國98年6 月3 日言詞辯論終結，判決如下：
    主      文
原判決關於確認被上訴人有通行權存在及命上訴人甲○○、乙○○○分別拆（移）除鐵門、籬笆及地上物之範圍，超過上訴人甲○○所有坐落屏東縣內埔鄉○○段八五六地號土地如附圖所示編
號D 部分面積六‧五四平方公尺及上訴人乙○○○所有坐落同段
八六七地號土地如附圖所示編號B 部分面積二五‧一四平方公尺
部分，及該部分假執行之宣告，暨訴訟費用（除確定部分外）之
裁判均廢棄。
上開廢棄部分，被上訴人在第一審之訴駁回。
其餘上訴駁回。
第一審（除確定部分外）及第二審訴訟費由上訴人甲○○負擔百
分之十五，由上訴人乙○○○負擔百分之二十七，餘由被上訴人
負擔。
    事實及理由
一、被上訴人於原審起訴主張：被上訴人丁○○所有坐落屏東縣
    內埔鄉○○段858 地號、被上訴人丙○○所有坐落同段901
    地號及被上訴人己○○○所有坐落同段904 地號土地（下稱
    系爭858 、901 、904 地號土地），與公路並無適宜之聯絡
    ，係屬袋地，向來均藉由上訴人甲○○所有坐落同段856 地
    號及上訴人乙○○○所有坐落同段857 地號土地（下稱系爭
    856 、857 地號土地）東側部分對外通行，其長度約30公尺
    ，惟上訴人甲○○、乙○○○竟分別在系爭856 、857 地號
    土地上設置鐵門及鐵絲圍籬（土地複丈成果圖記載為籬笆）
    ，並在原供通行之土地上種植檳榔樹，以阻礙渠等通行，則
    渠等自有訴請確認通行權存在之必要。又渠等所有系爭858
    、901 、904 地號土地均供種植農作物使用，考慮目前農業
    耕種及採收有使用大型機具之必要，並均以貨車載運為常態
    ，渠等通行上訴人所有系爭856 、857 地號土地之寬度，應
    以3.5 公尺為適宜。爰依民法第878 條第1 項之規定，請求
    確認渠等就上訴人所有系爭856 、857 地號土地東側寬3.5
    公尺部分有通行權存在，並請求上訴人將各該土地上妨礙渠
    等通行之地上物除去等情，並聲明：(一)確認被上訴人就上訴
    人甲○○所有系爭856 地號土地如原判決附圖一所示斜線部
    分面積22.68 平方公尺及上訴人乙○○○所有系爭857 地號
    土地如原判決附圖一所示斜線部分面積83.24 平方公尺有通
    行權存在。(二)上訴人甲○○、乙○○○應將前項土地上之鐵
    門及鐵絲圍籬拆除，並移除其他地上物。
二、上訴人則以：所謂袋地係指四周均被包圍而無出入口，或東
    西南北四方僅有一方有出入口如同口袋、米袋、購物袋者，
    始能謂之。被上訴人所有系爭858 、901 、904 地號土地，
    雖位處眾多土地中央，但其四周有三方有出入口，顯難謂係
    袋地。又系爭858 地號土地與系爭904 地號及同段902 地號
    土地間，有土造水溝（上訴人稱為水圳）1 條，其兩側各有
    寬約1.1 公尺之土地可供通行，往東可達台1 線公路或屏東
    縣內埔鄉內田村埤頭巷；且系爭858 、901 、904 地號土地
    西邊為同段905 、906 地號土地，被上訴人經由該兩筆土地
    間長約10公尺之田埂，可接同段911 地號土地而通往道路；
    如由上訴人丙○○所有系爭901 地號土地往南，循同段895
    地號土地之田埂，亦可直通屏50線公路（即屏東縣內埔鄉○○路）。被上訴人所有系爭858 、901 、904 地號土地縱使
    係屬袋地，而得通行周圍地以至公路，被上訴人亦應擇其損
    害最少之處所即前述三條路徑之一以為通行，則上訴人自不
    得主張通行渠等所有系爭856 、857 地號土地。其次，渠等
    所有系爭856 、857 地號土地與屏東縣內埔鄉○○村○○巷
    路面，高低落差約有1 公尺之多，並不適合築路以供汽車通
    行，且渠等在系爭856 、857 地號土地上，除種植檳榔樹外
    ，另設置有電桿、電錶、水井、水管及抽水馬達，倘上訴人
    通行之範圍太大，將致渠等所受損害過鉅，是不論上訴人通
    行之寬度為3.5 公尺或2.5 公尺，均難謂有必要等語，資為
    抗辯，並於原審聲明：被上訴人之訴駁回。
三、原審判決：(一)確認被上訴人就上訴人甲○○所有系爭856 地
    號土地如原判決附圖三所示編號856 部分面積16.21 平方公
    尺有通行權存在。(二)確認被上訴人就上訴人乙○○○所有系
    爭857 地號土地如原判決附圖三所示編號857 部分面積59.4
    4 平方公尺有通行權存在。(三)上訴人甲○○應將第1 項土地
    上如原判決附圖三所示A-B 連線之鐵門拆除，並將第1 項通
    路上之地上物移除；上訴人乙○○○應將第2 項土地上如原
    判決附圖三所示C-D 連線之籬笆拆除，並將第2 項通路上之
    地上物移除。(四)被上訴人其餘之訴駁回。(五)訴訟費用由上訴
    人甲○○負擔百分之57，由上訴人乙○○○負擔百分之14，
    餘由被上訴人負擔。(六)本判決第3 項得假執行。上訴人對於
    原判決渠等敗訴部分聲明不服提起上訴（被上訴人敗訴部分
    未據上訴，已告確定），於本院聲明：(一)原判決不利上訴人
    部分廢棄。(二)上開廢棄部分，被上訴人在第一審之訴駁回。
    (三)第一、二審訴訟費用由被上訴人負擔。被上訴人則答辯聲
    明：(一)上訴駁回。(二)第二審訴訟費用由上訴人負擔。
四、經查：系爭856 、857 地號土地分別為上訴人甲○○、乙○○○夫婦所有，其中856 地號土地北邊緊鄰屏東縣內埔鄉內
    田村埤頭巷，南邊與857 地號土地毗鄰，系爭858 、904 、
    901 地號土地則分別為被上訴人丁○○、己○○○、丙○○
    所有，位於上開兩筆土地南邊，經由系爭857 地號土地，再
    經過系爭856 地號土地，可與上開埤頭巷相通。惟上訴人甲○○、乙○○○反對被上訴人丁○○、己○○○、丙○○通
    行系爭856 、857 地號土地以至上開埤頭巷，除在系爭856
    地號土地鄰接上開埤頭巷之入口處設置鐵門，並在系爭857
    地號土地與系爭858 地號土地間設置鐵絲圍籬外，另在兩者
    之間種植檳榔樹，以阻止通行之事實，為兩造所不爭執，並
    有土地登記謄本及地籍圖謄本附卷可稽，復經原審及本院會
    同屏東縣潮州地政事務所測量員到場勘測屬實，製有勘驗筆
    錄及土地複丈成果圖在卷可憑。
五、本件兩造之爭點為：(一)被上訴人所有系爭858 、901 、904
    地號土地是否為袋地？(二)系爭858 、901 、904 地號土地如
    屬袋地，被上訴人可否主張通行上訴人所有系爭856 、857
    地號土地？(三)被上訴人如可通行上訴人所有系爭856 、857
    地號土地，其通行必要之範圍為何？茲逐一論述如下：
(一)、按民法第787 條第1 項關於有償通行權之規定，其要件之一
    為：土地與公路無適宜之聯絡，致不能為通常之使用。此即
    指土地所有人之土地與公路隔離，全無進出之通路，或雖有
    通路，但不適宜而言。關於土地與公路隔離，全無進出通路
    之情形，學說上稱為袋地，例如土地四周均為他人之土地所
    圍繞者是。至於公路則不限於國道、省道、縣道或其他公有
    道路，凡可供公眾通行之道路均屬之。查被上訴人所有系爭
    858 、901 、904 地號土地，北有系爭857 地號及同段859
    地號土地，東有同段859 、902 、895 地號土地，南有同段
    899 、900 地號土地，西有同段905 、906 地號土地，其四
    周為上開土地所圍繞，不經過各該土地無以到達公路，經原
    審及本院會同屏東縣潮州地政事務所測量員到場勘測屬實，
    製有勘驗筆錄及土地複丈成果圖在卷可憑，則系爭858 、90
    1 、904 地號土地自屬上開學說上所稱之袋地。上訴人辯稱
    系爭858 、901 、904 地號土地之東、南、西方均有出入口
    ，非屬袋地云云，顯係將系爭858 、901 、904 地號土地須
    經過周圍之土地始能到達出入口而與公路相接之事實恝置不
    論，所辯自無可採。
(二)、按土地因與公路無適宜之聯絡，致不能為通常使用者，土地
    所有人得通行周圍地以至公路。但對於通行地因此所受之損
    害，應支付償金。前項情形，有通行權人，應於通行必要之
    範圍內，擇其周圍地損害最少之處所及方法為之。民法第78
    7 條第1 項、第2 項定有明文。此項周圍地不以直接相鄰者
    為限，如不通公路之土地與公路之間，有2 宗以上不同所有
    人之土地，為達通行公路之目的，亦得通行該周圍地。至所
    謂通行必要範圍內周圍地損害最少之處所及方法，應依社會
    通常之觀念，就附近周圍地之地理狀況、相關公路之位置、
    與通行必要土地之距離、相鄰土地利用人之利害得失以及其
    他各種情事，按具體事例斟酌判斷之。且不僅就不同之周圍
    地為選擇時，應如此判斷，於選擇特定之周圍地後，對其具
    體通行處所及方法，亦應本此原則為之。查系爭858 、901
    、904 地號土地西邊為同段905 、906 地號土地，再往西為
    同段911 地號土地，911 地號土地現況為寬約2.6 公尺之水
    溝；其南邊為899 、900 、898 、900-1 、895 地號土地，
    除900 地號土地上有2 層樓房1 棟及水泥庭院外，其他土地
    均種植檳榔樹或蓮霧樹，且除田埂外並無道路，經此直達屏
    50線公路（即屏東縣內埔鄉○○路）最短之距離約為74公尺
    ；其東邊之同段859 、902 地號土地間有寬約60公分至100
    公分之水溝，沿水溝兩側往東至同段864 地號土地（現況為
    不到1 公尺寬之水溝），最短距離在50公尺以上，至於到達
    公路之距離則更多於此；其北邊之系爭857 、856 地號土地
    ，種稙檳榔樹，經此直達屏東縣內埔鄉內田村埤頭巷最短之
    距離約為30公尺等情，有原審囑託屏東縣潮州地政事務所測
    繪之土地複丈成果圖（即原判決附圖一）附卷可稽，並經本
    院會同屏東縣潮州地政事務所測量員到場勘測屬實，製有勘
    驗筆錄在卷可憑。依此，系爭858 、901 、904 地號土地往
    西經由同段905 或906 地號土地，並無法直接與公路相通（
    須再往北或往南始與公路相通），往東及往南到達公路之距
    離，則均較往北經由系爭857 、856 地號土地到達屏東縣內
    埔鄉內田村埤頭巷之距離為長，換言之，通行系爭856 、85
    7 地號土地可以減省較多之土地面積。在地理狀況及使用情
    形等條件大致相同之下，毋寧以通行系爭856 、857 地號土
    地之損害最少，從而，被上訴人自得主張通行系爭856 、85
    7 地號土地。上訴人辯稱被上訴人應通行其他周圍地，而不
    得主張通行系爭856 、857 地號土地云云，亦無可採。
(三)、按選擇特定之周圍地後，對其具體通行處所及方法，亦應本
    於損害最少之原則為之，已據前述。查系爭856 、857 地號
    土地在如附圖所示編號B 部分面積25.14 平方公尺及D 部分
    面積6.54平方公尺以西遍植檳榔樹，於接近如附圖所示編號
    B 、D 部分更設有電桿、電錶、水井及抽水馬達之事實，有
    上訴人提出之照片附卷可稽，並經本院到場勘驗無訛，製有
    勘驗筆錄在卷足憑。本件被上訴人如通行系爭856 、857 地
    號土地東側寬2.5 公尺甚或3.5 公尺之土地，則上訴人除須
    除去為數不少之檳榔樹外，更須移除上開電桿、電錶、水井
    及抽水馬達，所受損害不小，且如附圖所示編號B 、D 部分
    ，寬度在1 公尺至1.1 公尺之間，雖不足以供汽車通行，但
    以之供徒步通行則恰為已足，被上訴人於本院審理時亦均同
    意僅通行如附圖所示編號B 、D 部分，本院因認以目前之情
    形而言，被上訴人通行系爭856 、857 地號土地必要之範圍
    ，應以如附圖所示編號B 、D 部分為限，超過部分尚難謂為
    必要。
六、依上所述，被上訴人請求確認就上訴人甲○○所有系爭856
    地號土地如附圖所示編號D 部分面積6.54平方公尺及就上訴
    人乙○○○所有系爭857 地號土地如附圖所示編號B 部分面
    積25.14 平方公尺有通行權存在，為有理由，應予准許。次
    按，所有人對於無權占有或侵奪其所有物者，得請求返還之
    ；對於妨害其所有權者，得請求除去之；有妨害其所有權之
    虞者，得請求防止之，民法第767 條定有明文。土地所有人
    取得必要通行權，通行地所有人或其他占有人均有容忍之義
    務，倘予以阻止或為其他之妨害，通行權人自得請求予以禁
    止或排除。又因土地必要通行權在性質上並非獨立之權利，
    僅係該土地所有權內容之擴張，故其請求權基礎為民法第76
    7 條之物上請求權。準此，被上訴人請求上訴人甲○○將系
    爭856 地號土地上如附圖所示編號D 部分面積6.54平方公尺
    上之鐵門拆除，並將其他地上物移除；請求上訴人乙○○○
    將系爭857 地號土地如附圖所示編號B 部分面積25.14 平方
    公尺上之籬笆（鐵絲圍籬）拆除，並將其他地上物移除，亦
    為有理由，應予准許。其餘被上訴人之請求（已確定部分除
    外），逾此範圍，非有理由，應予駁回。原審就上開應予駁
    回部分，為被上訴人勝訴之判決，並依職權為假執行之宣告
    ，容有未洽，此部分上訴意旨指摘原判決不當，求予廢棄改
    判，為有理由，應由本院予以廢棄，改判駁回被上訴人在第
    一審之訴。至原審就上開應予准許部分，為被上訴人勝訴之
    判決，並依職權為假執行之宣告，經核並無違誤，此部分上
    訴意旨求予廢棄改判，非有理由，應予駁回。
七、據上論結，本件上訴為一部有理由，一部無理由，依民事訴
    訟法第436 條之1 第3 項、第449 條第1 項、第450 條、第
    79條、第85條第1 項，判決如主文。
中    華    民    國    98    年    6     月    17    日
                  民事第一庭    審判長法  官  孫國禎
                                      法  官  潘  快
                                      法  官  春生
右正本證明與原本無異。
本判決不得上訴。
中    華    民    國    98    年    6     月    17    日
                                      書記官  蘇雅慧


司法院資訊處製作；財團法人民間司法改革基金會備份。
